【裁判字號】    89,重上更(四),10
【裁判日期】    890627
【裁判案由】    貪污治罪條例等
【裁判全文】
臺灣高等法院高雄分院刑事判決          八十九年度重上更(四)字第一號
    上  訴  人
    即  被  告  甲○○
    選任辯護人  劉啟輝
右上訴人因貪污治罪條例案件，不服臺灣高雄地方法院八十二年度訴字第二三八五號
中華民國八十二年十二月七日第一審判決（起訴案號：臺灣高雄地方法院檢察署八十
二年度偵字第一五七二、二００五、二一七一、二二二二、七五七三號），提起上訴
，判決後，於最高法院第四次發回更審，本院判決如左：
      主      文
原判決關於甲○○部分撤銷。
甲○○無罪。
      理      由
一、公訴意旨略以：高雄市政府建設局漁業管理處（以下簡稱漁管處）於七十九年間
    ，承辦行政院農業發展委員會（簡稱農委會）委辦之有關收購高雄市籍鐵殼老舊
    漁船解體工作之業務，高雄市高港造船股份有限公司（以下簡稱高港公司，其實
    際負責人為蔡明傑）則向漁管處承包八十年度收購之老舊鐵殼漁船解體工程，再
    交由林金柱、陳澤沛、蔡三榮三人組成之下包執行漁船船殼解體及主副機搗毀等
    業務，甲○○原係漁管處約僱人員，自八十年五月間起，經漁管處派駐高港公司
    擔任漁船解體工程現場之核驗、監工業務，係依據法令從事公務之人員，而有下
    列不法之行為，(一)緣陳鴻益以所有約一百九十噸之「弘祥一號」漁船向漁管處申
    請收購，嗣該船出海作業不及返港，竟另行以一百六十萬元購入經吊銷漁業執照
    ，總噸位約三百五十噸之「吉羊一號」，重新油漆「弘祥一號」船名，頂替點交
    。而甲○○於同年七月一日，在高雄市前鎮漁港，會同陳澤沛及船東陳鴻益點收
    該「弘祥一號」時，明知其船名有明顯更改重漆痕跡，且船舶噸數相差約一百六
    十噸，另以陳鴻益提出之漁業執照、船舶登記核對主、副機廠牌、型式，顯非「
    弘祥一號」，竟因船舶較大可得較多廢鐵，對承包商有益，而與陳澤沛二人，共
    同圖利而無異議點收該冒名「弘祥一號」，並共同出具不實記載點收「弘祥一號
    」之收據一紙，交陳鴻益持向漁管處承辦之莊明鐸換取註銷船籍之公文，再向港
    務局辦理註銷「弘祥一號」船籍手續，詐領收購金二百九十七萬六千元，使承辦
    公務員為收購「弘祥一號」及註銷其船籍之業務上不實登載，足牛損害於船籍之
    管理。(二)甲○○於八十年五月卅一日，與莊明鐸、陳澤沛會同「三泰一號」船東
    王宏吉，在高雄市前鎮漁港點交該船，甲○○並持王宏吉提出之漁業執、照船舶
    檢查紀錄簿、船舶登記證等，與陳澤沛上船核對船舶設備、主副機廠牌型式、馬
    力，確認無訛後，點交予高港公司。旋該「三泰一號」經「泰威六號」冒名更換
    ，於同年六月十八日由甲○○監工上架拆解，竟明知該船非「三泰一號」船身，
    為圖利高港公司而允許工人予以拆解，並在六月十八日至廿三日、七月一日至五
    日，其職務上制作之監工日記表上，連續不實登載「三泰一號」上架拆解迄拆解
    完竣等事項。又為圖利高港公司，未依合約規定監督工人將拆解下之主、副機拆
    卸至底座，完全搗毀成廢鐵，且以相同漁船副機懸掛不同船名拍照，將照片供漁
    船管處核驗備查，而任由包商將堪用之主副機或零件以舊品出，售賺取較廢鐵高
    之利益，再於八十一年二月十一至十四日在所製作監工日記表上不實記載主副機
    破壞等事項，足生損害於政府收購老舊漁船之政策。因認被告不無觸犯貪污治罪
    條例第六條第一項第四款及刑法第二百十三條之罪嫌云云。
二、公訴人認被告甲○○有右開犯行，無非以被告甲○○供承參與「三泰一號」及「
    弘祥一號」點收並監督「三泰一號」上架拆解，及以同一組二台副機分別懸掛「
    東洲七號」、「海馬號」船名布條，另一組二台副機分別懸掛「永川十一號」、
    「弘祥一號」船名布條等事實不諱，並以共同被告陳鴻益供稱：「吉羊一號」較
    「弘祥一號」總噸數約大一百六十噸，船身相差懸殊，且交船時伊曾提出船籍資
    料供漁管處及高港公司人員上船一核對檢查主副機；各漁船主、副機廠牌型均不
    同，很容易辨認；當時二人對船隻大小差異太大有意見，伊告以船大比較好，二
    人即供異議等語，及該船確由被告甲○○、陳澤沛簽收，並有二人出具之收據影
    本一件可證，則被告甲○○明知被告陳鴻益以他船冒名收購仍予以簽收，有不法
    利益意圖甚明，另被告陳鴻益以前開收據向莊明澤換取註銷船籍公文，辦理船籍
    註銷手續後領取收購金，亦經二人分別陳明，是被告甲○○、有與陳澤沛、陳鴻
    益共同使承辦公務員登載不實收購「弘祥一號」漁船事項之犯意，亦實為灼然。
    另證人莊明鐸證稱：伊前往點收漁船，均由監工甲○○或葉事進（另為不起訴處
    分）陪同，並由二人上船核對船籍資料，故漁船上架時，二人很容易辨認是否點
    收之漁船；證人王宏吉稱：「三泰一號」點交時，有交漁業執照、船舶檢查紀錄
    簿、船舶登記證等供核對船隻是否相符，五月卅一日交船當天有高港公司人員及
    另一人（不確定是否漁管處監工）上船核驗之前亦曾數次上船查看主副機，另漁
    船之原始船名均用電焊，如有更改船名，即用油漆，近處即可看出，且船籍資料
    亦有記載等語，而「三泰一號」漁船為被告甲○○上船核對點收及監督上架，則
    二艘船身有顯著差異，當為其所知悉，及該批老舊漁船拆卸下之主副機，堪用者
    均堆放一商，由卡車載離一節，業經同案被告蔡明傑及證人蔡志昇、譚德仁等陳
    明，另同案被告林金柱亦供承：部分用零件以舊品出售等語，而主、副機舊品價
    格高於廢鐵，亦為被告甲○○所明知，竟於職務上拍攝不實之照片及偽工作日記
    ，以圖掩飾其未盡監督搗毀之責，其有為他人不法利益意圖亦明。此外復有監工
    紀錄簿一冊、不實拍攝之照片八張等可資佐證，被告甲○○辯稱：伊持有之監工
    資料僅有漁船船名及噸數，故只能從船名區分是否同一艘船，不知點收之「三泰
    一號」與上架之「三泰一號」非同一艘船，且主副機經拆卸後，未及時破壞堆放
    一處，而有同一副機掛不同船名布條拍照情事，另伊製作監工日記均實記載，未
    有不實云云，無非卸責之詞，不足採等情，為其論罪之依據，然查：
    甲、關於以「吉羊一號」冒充「弘祥一號」漁船點交部分
    (一)訊據被告甲○○堅決否認有圖利及為不實登載之犯行，辯稱伊原是高雄市政府
      僱用欲前往北太平洋觀察高雄市籍漁船有無違規以流刺網捕鮭之約聘人員，惟
      嗣後並未前往南太平洋工作，適漁管處因承接農委會委辦之收購鐵殼老舊漁船
      業務，伊等約聘人員乃被派擔任收購之老舊鐵殼漁船解體工程之現場核驗，監
      工業務，點交漁船係技士莊明鐸而非伊之職務，收購點交過程，偶而隨莊員前
      往，經莊員指示核對船名是否正確，但究非伊職務上之行為，伊原無隨同前往
      之職責，當亦無單獨負責點收點交老舊漁船，共有收購漁船名冊，而無船籍
      資料，初次參與此項工作，毫無經驗，只見待交之船船名與名冊相符，即未疑
      有，他豈知船東會以他船冒充，又點交漁船時，伊既在場，船主陳鴻益要求伊
      在收據上簽署，伊即簽名，且僅係證明有看到該艘船而已，並無其他意義，伊
      並非明知實際船隻與船籍資料不符而故予放水云云。
    (二)查高雄市政府漁管處係受農委會委託收購高雄市籍之老舊漁船，其計價係以漁
     船噸位核計，每船噸新台幣（下同）一萬二千元，噸位不足一噸部分不予列計
      ，每艘收購總金額超過五百萬元者，以五百萬元計算，單船總噸位未滿一噸者
      以一噸計算，其經費由行政院農業委員會核撥，按臺灣省百分之六十，高雄巿
      百分之四十分配，分別辦理收購，於經費用完為止，其收購漁船如為鋼殼漁船
      ，則於收購後以廢鐵出售予有關業者解體，而被收購之漁船，其所有人應依收
      購機關（即高雄巿政府）指定之日期及地點交船，並將原領漁業證照繳銷後付
      款，而被收購之漁船之主、副機除由收購單位將廠牌、型式、號碼、馬力等資
      料列冊送港務局列管，不得換裝外，並將重要部分（引擎汽缸等本體、引擎底
      殼）搗毀後以廢鐵出售，直轄巿政府規定船主交船地點日期及繳銷漁業證照並
      撥付收購費用予船主，且於收購過程中，各執行單位應分別於處理前、中、後
      拍照存證，裝訂成冊送農委會核備等情，有農委會核定八十年度臺灣地區老舊
      漁船收購及處理作業程序附卷（見證物袋外放）。而高雄市政府為因應是項業
      務，持訂定「高雄市漁業管理處辦理收購老舊漁船作業要點」，規劃各任務小
      組及其職責，依該作業要點內容以觀，其規劃任務小組共為三組，即業務督導
      小組，收購金發放小組及現場作務編組，而編製漁船清冊，定約簽約，指定交
      船日期及地點，完成點交手續等職務，乃均由第二組即收購金發放小組承辦，
      此小組人員編制由技士莊明鐸、蘇張揚、何文泉、技佐蔡皇橋、會計佐理員曾
      月娥、出納謝嬪嬪、小港兩區漁會各一人組成，並由莊明鐸主辦。被告甲○○
      受僱於漁管處為漁業觀察員，工作內容為執行忠太平洋海域巡邏及漁船進出港
      管理，其於出海期間外，亦被派在收購老舊漁船業務之第三組，即現場任務編
      組，負責收購老舊漁船工程現場拆解監工工作，其於收購業務（即第二組業務
      ）上，與莊明鐸毫無關係，雖第三組人員亦係由莊明鐸負責指揮監督，但該組
      之工作，乃是監視已收購老舊漁船之拆卸過程，此有漁管處八十七年十一月十
      九日八七高市漁一字第二七一二八號函及所附「高雄市漁業管理處辦理收購老
      舊漁船作業要點」附卷可稽（本院上更(三)卷第一一０、一一一、一三二）頁，
      故被告於收購點交漁船過程，縱偶有與莊明鐸前往，但究非被告職務上之行為
      ，被告原無隨同前往之職責，遑論單獨負責收點交漁船。
    (三)漁管處八十年度共收購三十五艘老舊鐵殼漁船，並由高港公司負責接船及解體
      業務，收購漁船實際作業，係由漁管處、船主及高港公司三方人員當場點交，
      即由船主當場點交給漁管處後，用當場點交予高港公司，高港公司簽發已接收
      漁船之收據給漁管處，漁管處則當場出具「八十年四月九日八０高市漁管一字
      第七二二九號函」給船主，憑向港務局辦理註銷手續，船主並持註銷之公文向
      漁管處領取收購金，此為證人即主辦此項業務之莊明鐸於原審及本院歷次審理
      中陳述明確，易言之，代表漁管處行使點交公務之人必需持有此收據公函，被
      告從未接觸過此收據公函，開給收據者係莊明鐸，此亦據莊明鐸供明在卷（本
      院上訴卷第一三四頁及八十九年四月十日筆錄），被告既未持此足茲認定代表
      漁管處點交漁船之權利外觀表徵，即難認其有何權責代表漁管處與船主及高港
      公司辦理點交手續。
    (四)按被告原係農委會漁訓中心招考之觀察員，原欲派往北太平洋觀察我國遠洋漁
      船在該處鮭有無違規，嗣農委會同有委託高雄市政府漁管處辦理收購老舊漁船
      案，乃被調往漁管處工作，而被漁管處約聘，並被派擔任老舊漁船拆毀之監工
      工作，而收購漁船是新的業務，無前例可循，範圍係第一次辦理，並無經驗，
      作業規範亦很籠統，因恐船東交船前會先將主副機拆掉，故交船時著重在主副
      機有無被拆掉，交船時如承攬拆毀漁船之廠商無意見，漁管處人員就未認真去
      看船，而交船日主辦人莊明鐸都會前往，一般是看船在不在及看船名是否相符
      而已，因所收購的都是最爛的，沒想到會有人以好船來調包等情，業據莊明鐸
      於本院前審陳述甚明（本院上更(三)卷第八四、八五頁），查政府係為發展漁業
      ，淘汰老舊漁船，而有收購老舊漁船之政策，而依業委令所訂之收購及處理作
      業程序，係以船齡二十年以上者為第一優先，其計價係以漁船噸位核計，每噸
      以一萬二千元向船主收購，如係鋼殼漁船，則於收購後以廢鐵出售予有關業者
      解體，高港公司即是以每噸一千三百七十七元計算向漁管處標得收購之三十五
      艘老舊鋼殼漁船解體權，漁管處所收購者既係老舊漁船，船東通常亦因漁船確
      屬老舊，必需淘汰，讓政府收購比以廢鐵賣予拆船業者解體有利，始會申請收
      購，故不可能以舊船冒充新船收購，蓋如係更老舊之船，自必更優先收購，何
      需冒充，而以新船冒充舊船收購，衡之常性，亦殆無可能。而漁管處恐解體業
      者，未遵約定，不進行拆解，將漁船再賣與他人航駛捕魚，或將拆下之主副機
      未予徹底搗毀，再行出售他人使用，始有派員監視徹底解體並拍照存證之必要
      ，至拆解業者所在意者，乃船東是否會以噸位較少之漁船冒充及主副機是否已
      被拆除，蓋主副機如已被拆除，漁船之噸數勢必減少，是交船時認真檢驗漁船
      者應係承攬解體業者，反之漁船拆解時，應嚴格監視有無徹底拆解者係漁管處
      ，拆解業者反倒希望漁管處放水，則前開證人莊明鐸證述拆船業者如無意見，
      漁管處人員即未認真看船云云，應屬合情而堪予採信，故其在偵查中所云：「
      ：：：我一定會到點交漁船上督導及核對船名，由監工、船東及包商手電筒
      及船舶檢查紀錄籍，一起下機艙核驗主副機廠牌，型號等是否相符：：：」等
      語（偵查卷第一二五、一二九頁），及被告於偵查中供稱伊與船東及包商在一
      起上船查驗主副機無誤後，完成點交云云（偵查卷第十三頁），即與實情不符
      。
    (五)被告再聲稱點交時並無船籍資料可資查驗主副機之廠牌、型號，只有漁船名冊
      ，故僅核對船名是否相符等語，而奉漁管處派任監工者，除被告甲○○外，尚
      有與被告同屬約僱之葉事進、譚德仁二人，三人輪流擔任，葉、譚二人奉命從
      事該項工作之時，亦僅憑船名名冊而已，別無其他船籍資料，此可由業經檢察
      官不起訴處分之監葉事進於偵查中被訊以：「漁管處有無交船籍資料給你﹖」
      答：「只有交漁船名冊裡面有記載船名、噸位、捕魚種類，沒有船籍資料。」
      （偵查卷第一五六頁），其於本院前審審理時亦結證：「：：：交船並非我們
      交，我們只是負責拆船，交船是莊明鐸他點收的，我們是陪莊明鐸他們去的，
      莊明鐸是收購老舊漁船的承辦員」、「實際是莊明鐸在點交，我們手上只有一
      份待拆的名冊」（本院上訴卷第八六頁），譚德仁亦為相同之證述（原審卷第
      三三頁），渠等與被告工作內容既屬相當，依經驗法則，此一般工作經歷亦必
      屬相同，參諸證人莊明鐸於偵查中所證：「收購漁船名冊籍資料均放在辦公室
      ，他們隨時可拿：：：」「（問三泰一號，弘祥一號何人去點交﹖）甲○○或
      葉事進至少一個人會跟我去」「（問：有無上船檢查﹖）我有上船，沒下機艙
      ，機船內監工、船主下去檢查，最主要是檢查設備或主副機有無被拆」等語（
      偵查卷第四九、五十頁），可見船籍資料係在承辦人莊明鐸手中，並未交給監
      工，且上船檢查之重點依莊某之證詞，仍係在於主機與副機是否被拆，而不在
      於是否與船籍資料相符。按莊明鐸本人於船舶點交時，既又攜帶船籍資料，交
      待屬下點交之時，自亦不可能交付船籍資料與屬下。漁管處既不重視船籍資料
      ，承辦官員又未交付船籍資料，故被告祇有憑手頭僅有之待拆船舶名冊，查明
      船名，即予點交，是被告甲○○當時根據手頭資料，其所能做的，亦僅此而已
      。依證人莊明鐸及已獲不起之葉事進之供詞可證(一)無船籍資料可參考。(二)交船
      之主要審核，只對船名及主副機在不在。承辦人員辦事即已如此，在被告只受
      要求核對船名，又無資料足供核對，陳鴻益復蓄意矇騙之狀況下，被告無法查
      知受騙，亦屬常情。
    (六)公訴人認被告與拆船業者陳澤沛明知船主陳鴻益所交之漁船非「弘祥一號」漁
      船係以：陳鴻益於海員調查站供稱「吉羊一號」較「弘祥一號」總噸數約大一
      百六十噸，船身相差懸殊，且交船時伊曾提船籍資料供漁管處及高港公司人員
      上船逐一核對檢查主副機等，各漁船主、副機廠牌型均不同，很容易辨認；當
      時二人對船隻大小差異太大有意見，伊告以船大比較，二人即無異議等語，為
      其論據，然查「吉羊一號」漁船總噸位為二八三‧二七噸，「弘祥一號」漁船
      總噸數為一九０‧八四公噸，此有漁船資料登記證影本附卷可考（原審卷第二
      ０六、二０八頁），兩船總噸數約僅九十噸，陳鴻益卻供稱約一六０噸，顯有
      誇大其詞，而不實在，且觀陳鴻益在該調查站之筆錄（偵字第一五七二號卷第
      一七九頁），其僅聽到被告與陳澤沛二人在討論點交船比「弘祥一號」大很多
      ，惟二人均未向陳鴻益提出質疑，但除非被告及陳澤沛事先已與陳鴻益勾結，
      而有圖利之意思，否則豈有明知點交之船與收購之船大小不符而不予質問之理
      ，況陳鴻益於原審及本院審理中，均供稱其在調查站並未如前揭為不利於被告
      之供述，證人陳鴻益之供詞前後不一，且有與事實不符（指漁船噸數）之瑕疵
      ，尚難採信，況上揭不利被告之供述，僅得證明被告陳澤沛等所點交之「弘祥
      一號」漁船噸位大小存疑，未可遽認被告明知該艘漁船並非「弘祥一號」，蓋
      據其供述觀之陳鴻益並不知被告與陳澤沛其他之討論內容，無證據顯示被告於
      明知所點交之船確非「弘祥一號」漁船時，仍會基於圖利包商之犯意而予允受
      ，至多僅得認被告未盡職責，於發現漁船噸位與資有出入，未詳察漁船是否係
      「弘祥一號」之行政疏失而已，且查船籍資料既均在主辦人莊明鐸手中，被告
      僅取得拆漁船船名名冊而已，則其僅查看船名，即予點交，以當時情形，拆解
      商人又無異議，其所能做的，亦僅此而已，又收購之船既屬老舊，油漆斑駁脫
      落，在所難免，如船名已模糊不清，於交船時為易辨識，重新油漆，亦合常情
      ，殊難以船主陳鴻益刻意矇混，塗改船名，即認被告必知漁船有調包之事實。
    (七)高港公司向漁管處承購拆解之老舊漁船共有三十五艘（見本院上訴卷第十三頁
      ），經排定於八十年七月一日交船者共八艘，除「弘祥一號」外，尚有「廣達
      一０一號」、「金元鴻號」、「順春一號」、「隆鴻十二號」、「海鳥號」、
      「海獅號」、「右發號」等，而該日漁船點交後，已由高港公司實際負責人蔡
      明傑簽發收據給漁管處，有該收據影本附卷可查（本院上訴卷第十四頁），漁
      管處承辦人乃出具「八十年四月九日八０高市漁處一字第七二二九號函」給各
      漁船船主，使船主憑向港務局辦理船籍註銷手續，可見實際參與點收工作者乃
      莊明鐸，而非被告，被告核對船名之工作當與事後莊明鐸經辦點收漁船之職務
      行為無關。
    (八)末查刑法處罰偽造文書之主旨，所以保護文書之實質的真正，故不僅作成之名
      義人須出於虛或假冒，即文書之內容，亦必出於虛構，始負偽造之責任（最
      高法院二十年上字第一０五０號判例參照），是稱偽造者，必無製作權人冒用
      他人名義，作成文書而為不實之記載，始克相當，無形偽造，尚不足構成本罪
      ，本件臨時收據之簽署，姑不論其內容真實與否，被告既未冒用他人名義製作
      文書，與偽造文書犯罪構成要件顯不相當，且依卷內資料所示，在船舶點交之
      過程中，如本案所示製發臨時收據者僅此一件，之前或之後均不曾有之，再依
      主辦莊明鐸之證述，其乃憑高港公司人員製給之收據（非本案之臨時收據），
      以發給上開製式之七二二九號函予船主，憑之辦理漁船註銷手續，致本案臨時
      收據之簽發，實務運作上，根本不需要，被告若明知點交之漁船非「弘祥一號
      」，豈有故留證據，自暴罪跡而簽給臨時收據之理﹖考其原因，應係船主陳鴻
      益將漁船調包心虛而要求簽署，是被告辯稱其於收據上簽署，僅表示其當時在
      場，無其他意義云云，亦堪採信，由此亦足反證被告當時並無「弘祥一號」漁
      船已被調包之認識。
二、關於以「泰威六號」冒充「三泰一號」漁船拆解及製作不實監工日記部分：
  (一)訊據被告甲○○堅決否認有此部分犯行，辯稱「三泰一號」漁船係由莊明鐸負責
    點交，伊僅陪同在場而已，不知有調包之事，伊係輪值監工，並非常駐工地監工
    ，惟輪值監工時，均依規定要求工人將主副機徹底搗毀，監工日記均據實記載云
    云。
  (二)經查漁管處依據農委會前述作業程序而公開招標，其投標須知（亦與合約有同等
    效力）載明本件係老舊鐵殼漁船標售、解體，其數量約三十五艘，共計約一萬零
    五百噸，其噸數之計算以實際解體老舊鐵殼漁船漁業執照記載之總噸數為準，而
    投標之押標金為一百萬元，而得標廠商應於漁管處交船前，依船數、噸數計價，
    向漁管處出納繳清所標得之預定價款之現金及銀行本票（俟確實結算後再多退少
    補）依漁管處指定時間、地點接收點交漁船，並洽商點交事宜，得標者標得漁船
    應予全部解體，船上之主副機應予拆卸至底座搗毀並在漁管處現場人員監督下以
    廢鐵處理，不得移作其他用途，且得標者進行解體漁船時，應將施工進度於施工
    日前通知漁管處派員監督，對於漁管處所派人員於解體前、中、後進行拍照或錄
    影工作應予協助等事項，嗣本件工程由高港公司以每噸一千三百七十七元得標，
    雙方於八十年四月三日簽約，其契約記載漁管處將收購之鐵殼船一批（約三十五
    艘）總計約一○五○○噸標售解體工程由高港公司承辦，其工程範圍為主副機搗
    毀及船殼解體等情，亦有合約書附卷可佐。由上述可知，漁管處以每噸一萬二千
    元收購老舊鐵殼漁船後，再以每噸一千三百七十七元廢鐵價格出售予高港公司（
    即林金柱、陳鴻益、蔡三榮）解體，且高港公司須先繳交欲點收漁船價款後，方
    得接收漁船解體，有高雄市漁業管理處八十年四月十九日、二十四日、五月十三
    日、六月十三日、二十四日、七月十一日函附卷可按，故高港公司與漁管處有關
    本件漁船解體工程之契約，應屬私法上買賣契約之一種，唯該公司須將主副機搗
    毀及船殼解體，且需在漁管處派員監督下為之，然此之監督，並不影響老舊漁船
    解體工程契約仍為私法契約，應堪認定。
  (三)「三泰一號」漁船，係由船主即豐泰漁業股份有限公司負責人，於八十年五月卅
    一日交船完畢，此據證人王宏吉於調查處及偵查中陳述屬實（偵字第一五七二號
    卷第卅九頁、七五七三號卷第五十一頁反面），而鄭光雄（已免訴判決確定）係
    於上開三泰漁船點交後，始與林金柱、蔡三榮、陳澤沛等人協調，由鄭光雄補貼
    上開三人卅九萬後，由林金柱於八十年六月十五日至十八日間某日，催人將三泰
    一號漁船，自高雄市前鎮漁港拖至旗津大汕頭漁港，鄭光雄僱工塗改「三泰一號
    」為「泰威六號」，將「泰威六號」塗改為「三泰一號」，拖回高港公司等事實
    ，亦據鄭光雄於調查處原審中供明可按（偵字第一五七二號卷第一七二頁以下，
    原審卷第五十九頁），並經林金柱於原審中證述：換船之事，係鄭光雄、蔡三榮
    、陳澤沛、蔡明傑及其本人共同協調決定等語屬實。（原審卷第三○二頁）是「
    三泰一號」漁船，於證人王宏吉完成點交，由高港公司即陳澤沛等人收受後，已
    屬陳澤沛等人實力支配下之物，非屬公用財物或公物，陳澤沛、林金柱等人互換
    行為，應無貪污治罪條例之適用，至堪認定。又因漁管處已取得漁船之價款，且
    契約亦約定高港公司已取得點交之漁船所有權，只是須將之搗毀主、副機及解體
    船殼而已，事實上船舶也已解體，主、副機絕大部分也已搗毀，僅一小部分一、
    二部尚堪用而可供他用之主、副發動機或其他物品未搗毀而已，此一小部分可供
    他用之物品之留存，對政府淘汰老舊漁船之政策並無妨礙，因老舊漁船已解體，
    政策目的已達，是該一小部分可供他用之堪用品之留存，尚不得遽指解體之一方
    違約，亦不得遽指甲○○允許保留一小部分可供他用之堪用品而遽認其此部分有
    犯罪意圖。
  (四)又上開「三泰一號」漁船點交工作，除被告甲○○外，證人莊明鐸亦有參與，此
    非惟被告甲○○供明在卷，亦據證人莊明鐸證述屬實（見偵字第一五七二號卷第
    一一二頁、第一二五頁），是上訴人甲○○點交時，「三泰一號」並無換船，且
    當日點交老舊漁船數艘，被告甲○○也未必記得「三泰一號」之原樣，而係點交
    後，始經鄭光雄、林金柱、蔡明傑等人換船，再該船上架時已塗改船名為「三泰
    一號」（按「三泰一號」係八十年六月十八日上架，有監工日記表可按）如前所
    述，則被告甲○○見漆有「三泰一號」之漁船上架，未予再檢查主、副機，即於
    監工日記表上記載上架之船為「三泰一號」，並無不合，況卷查承包商陳澤沛、
    林金柱、蔡明傑、蔡三榮等人自始至終皆無供述被告甲○○明知換船之事，自不
    得以上訴人甲○○曾參與點交「三泰一號」漁船，即遽認其有此部分圖利之犯行
    ，及知悉「泰威六號」有冒充「三泰一號」之事，在工作日記表記載三泰一號拆
    解等文書，即有使公務員不實文書之犯行，其此部分罪嫌即屬不足。
  (五)查上訴人甲○○於八十一年三月十一日至十四日之監工日誌係記載：「現場主、
    副機破壞、大塊鐵板切割，卡車來載運走鐵板」（見八十二年度偵字第一五七二
    號卷第一一九頁至第一二二頁），是依上開記載僅敘明主、副機破壞之工作，並
    未記明主、副機若干已破壞，而事實上在工作期日也有做破壞主、副機之工作，
    是上開監工日記表之記載應未與事實不符，尚難認上訴人甲○○此部分係登載不
    實，其此部分罪嫌亦屬不足。
三、綜上所述，並無積極確切之證足證被告甲○○有圖利及偽造文書之犯行，原審未
    予詳求，遽認被告就「弘祥一號」被調包部分有圖利及偽造文書之犯行，而予以
    論科刑，就「三泰一號」被以「泰威一號」漁船調包及監工日記記載不實部分，
    認犯罪不能證明，諭知不另為無罪之諭知，尚有未洽，被告上訴否認犯罪而指摘
    原判決不當，非無理由，應由本院將原判決關於被告甲○○部分撤銷，諭知無罪
    。
據上論斷，應依刑事訴訟法第三百六十九條第一項前段、第三百六十四條、第三百零
一條第一項，判決如主文。
本案經檢察官朱文彬到庭執行職務。
中      華      民      國    八十九    年      六      月    二十七    日
                              臺灣高等法院高雄分院刑事第四庭
                                  審判長法官  莊  鎮
                                        法官  陳啟造
                                        法官  陳吉雄
右正本證明與原本無異。
如不服本判決，應於判決送達後十日內向本院提出上訴狀，其未述理由者並應於提
出上訴狀後十日內向本院補提理由書（應附繕本)。
                                      書記官  沈有進
中    華    民    國  八十九     年       六       月        二十八     日
                                                                      ＡＦ


司法院資訊處製作；財團法人民間司法改革基金會備份。
